臺灣臺南地方法院臺南簡易庭民事判決
111年度南簡字第634號
原      告  謝金枝  
訴訟代理人  謝菖澤律師
            蘇淑珍律師
被      告  王員    
上列當事人間請求塗銷抵押權登記事件，於民國111年6月27日言
詞辯論終結，本院判決如下：
    主      文
被告應將如附表所示不動產，以臺南市永康地政事務所於民國八
十年九月十日永字第018981號所設定擔保債權總金額本金最高限
額新臺幣肆拾捌萬元之抵押權登記予以塗銷。
被告應將如附表所示不動產，以臺南市永康地政事務所於民國八
十一年六月四日永字第013226號所設定擔保債權總金額新臺幣貳
拾肆萬元之抵押權登記予以塗銷。
訴訟費用由被告負擔。   
    事實及理由
壹、程序事項：
一、按因不動產之物權或其分割或經界涉訟者，專屬不動產所在
    地之法院管轄；其他因不動產涉訟者，得由不動產所在地之
    法院管轄；民事訴訟法第10條定有明文。次按請求塗銷土地
    之抵押權設定登記，顯在行使土地所有人之除去妨害請求權
    ，自係因不動產物權涉訟，應專屬該不動產所在地法院管轄
    （最高法院86年度台上字第1421號判決意旨參照）。查本件
    原告請求塗銷抵押權設定登記之不動產坐落臺南市永康區，
    揆諸前揭說明，應由本院專屬管轄，合先敘明。　
二、本件被告經合法通知，均未於言詞辯論期日到場，核無民事
    訴訟法第386條各款所列情形，爰依原告之聲請，由其一造
    辯論而為判決。
貳、實體方面：
一、原告起訴主張：
　　原告所有臺南市○○區○○段000○號建物(門牌號碼：臺南市○○
    區○○○路000巷0弄00號，下稱系爭不動產)，前因票據債務關
    係，分別於民國80年9月10日為被告設定抵押權，擔保債權
    總金額本金最高限額新臺幣(下同)48萬元，存續期間為80年
    9月7日至81年3月7日（下稱系爭A抵押權）。復於81年6月4
    日為被告設定抵押權，擔保債權金額24萬元，存續期間為81
    年6月1日至81年12月1日（下稱系爭B抵押權）。系爭A、B抵
    押權各擔保之借款債權，分別於81年3月7日及81年12月1日
    屆清償期，且各借款債權分別於96年3月7日、96年12月1日
    即已罹於請求權時效，時效消滅完成迄今亦已逾5年。被告
    就系爭A、B抵押權所擔保之債權時效消滅後，已逾行使抵押
    權5年之除斥期間，系爭A、B抵押權應已消滅。爰依民法第7
    67條第1項中段規定，提起本件訴訟等語。並聲明如主文第
    一、二項所示
二、被告經合法通知，未於言詞辯論期日到場，亦未提出書狀作
    何聲明或陳述。
三、得心證之理由：
  ㈠按最高限額抵押權所擔保之原債權，除本節另有規定外，因
    約定之原債權確定期日屆至而確定；最高限額抵押權所擔保
    之債權，其請求權已因時效而消滅，如抵押權人於消滅時效
    完成後，5 年間不實行其抵押權者，該債權不再屬於最高限
    額抵押權擔保之範圍，96年3月28日修正公布、同年9月28日
    施行之民法第881條之12第1項第1款、字881條之15分別定有
    明文。上開規定，依民法物權編施行法第17條，於民法物權
    編修正施行前設定之最高限額抵押權，亦適用之。而最高限
    額抵押權確定後，即成為普通抵押權，其從屬性因而回復，
    其所擔保之債權即為確定時存在且於不逾最高限額之擔保範
    圍內為特定債權（最高法院91年度台上字第641號判決意旨
    參照）。又以抵押權擔保之債權，其請求權已因時效而消滅
    ，如抵押權人於消滅時效完成後，5年間不實行其抵押權者
    ，其抵押權消滅，民法第880條規定亦定有明文。再按請求
    權，因15年間不行使而消滅；消滅時效，自請求權可行使時
    起算，民法第125條前段、第128條第1項分別定有明文。
  ㈡觀諸系爭不動產第一類登記謄本之記載，系爭A抵押權所擔保
    債權之約定存續期間為80年9月7日至81年3月7日；系爭B抵
    押權所擔保債權約定存續期間為81年6月1日至81年12月1日
    等情，有建物登記第一類謄本附卷可參（見補字卷第51頁）
    。足證系爭A、B抵押權之存續期間均已屆至，亦即系爭A、B
    抵押權所擔保之債權業已確定，且被告分別自81年3月7日起
    、及81年12月1日起，均已可行使系爭A抵押權、B抵押權所
    擔保之債權請求權，系爭A抵押權、B抵押權所擔保之債權請
    求權則分別於96年3月7日及96年12月1日已時效完成，依目
    前卷內事證，堪信原告主張系爭A、B抵押權擔保之債權請求
    權均已時效完成乙節，應屬事實。又被告於系爭A、B抵押權
    所擔保之債權請求權消滅時效完成後5年內即101年3月7日或
    101年12月1日前，依異動索引所載，復無曾經實行抵押權之
    相關紀錄，是依民法第881條之15、第880條規定，系爭A、B
    抵押權均已消滅。則原告主張系爭A、B抵押權業已因除斥期
    間經過而消滅等情，即堪採信。
　㈢所有人對於妨害其所有權者，得請求除去之，民法第767條第
    1項中段定有明文。系爭A、B抵押權擔保之債權請求權均已
    罹於時效而消滅，被告未於該債權請求權消滅時效完成後5
    年內實行其抵押權，系爭A、B抵押權均已因除斥期間完成而
    消滅。惟系爭A、B抵押權登記仍繼續存在系爭不動產上，自
    屬對原告就系爭不動產之所有權行使造成妨害，從而，原告
    本於系爭不動產所有權人地位，依據民法第767條第1項中段
    規定，請求被告應將系爭A、B抵押權登記予以塗銷，均為有
    理由，應予准許。　
四、綜上所述，原告為系爭不動產之所有人，系爭A、B抵押權所
    擔保之債權請求權均已罹於時效，且抵押權人於請求權罹於
    時效後，5年間不實行系爭抵押權，系爭A、B抵押權因而消
    滅。從而，原告依民法第767條第1項中段規定，請求被告將
    系爭A、B抵押權登記予以塗銷，為有理由，應予准許。
五、訴訟費用之負擔：民事訴訟法第78條。　
中　　華　　民　　國　　111 　年　　 7　　月　  11　　日
                  臺南簡易庭   法  官    葉淑儀
以上正本係照原本作成。
如不服本判決，應於送達後20日內，向本院提出上訴狀並表明上
訴理由（須附繕本）。如委任律師提起上訴者，應一併繳納上訴
審裁判費。
中　　華　　民　　國　　111 　年　　 7　　月　  11　　日
                               書記官    林幸萱 
編號 不動產建號 擔保債權金額(新臺幣) 權利人 設定義務人 設定日期(民國) 登記字號 1 臺南市○○區○○段000○號(門牌號碼臺南市○○區○○○路000巷0弄00號）、設定權利範圍(1分之1) 本金最高限額480,000元 王員 謝金枝 80年9月10日 永字第018981號 2 臺南市○○區○○段000○號(門牌號碼臺南市○○區○○○路000巷0弄00號）、設定權利範圍(1分之1) 240,000元 王員 謝金枝 81年6月4日 永字第013226號